---
title: "Análisis Integrado de Vulnerabilidades en la Industria Global de la Bicicleta"
description: |
  Dinámicas geopolíticas, crisis de insumos elastoméricos (caucho natural) y
  perspectivas para la República Argentina y una primera aproximación cualitativa a Mendoza (2025/2026). Trabajo
  inspirado en la metodología de la cátedra de Técnicas y Herramientas Modernas.
author:
  - name: "Allamand, Francisco"
    url: https://fing.uncuyo.edu.ar
    affiliation: "Facultad de Ingeniería – Universidad Nacional de Cuyo"
    affiliation_url: https://fing.uncuyo.edu.ar
    orcid_id: 0000-0000-0000-0000
  - name: "Notti Echave, Mateo"
    url: https://fing.uncuyo.edu.ar
    affiliation: "Facultad de Ingeniería – Universidad Nacional de Cuyo"
    affiliation_url: https://fing.uncuyo.edu.ar
    orcid_id: 0000-0000-0000-0000
  - name: "Dip, Facundo"
    url: https://fing.uncuyo.edu.ar
    affiliation: "Facultad de Ingeniería – Universidad Nacional de Cuyo"
    affiliation_url: https://fing.uncuyo.edu.ar
    orcid_id: 0000-0000-0000-0000
  - name: "Elizalde, Pedro"
    url: https://fing.uncuyo.edu.ar
    affiliation: "Facultad de Ingeniería – Universidad Nacional de Cuyo"
    affiliation_url: https://fing.uncuyo.edu.ar
    orcid_id: 0000-0000-0000-0000
date: "`r Sys.Date()`"
bibliography: referencias.bib
csl: apa.csl
output:
  distill::distill_article:
    toc: true
    toc_depth: 3
    code_folding: true
---

```{r setup, include=FALSE}
knitr::opts_chunk$set(echo = FALSE, warning = FALSE, message = FALSE,
                      fig.width = 7, fig.height = 4.2, dpi = 150)

# Paquetes necesarios. Si falta alguno, en la consola de Posit/RStudio:
#   install.packages(c("distill", "ggplot2", "jsonlite", "knitr", "dplyr"))
library(ggplot2)
library(jsonlite)
library(knitr)
library(dplyr)

# === El JSON alimenta las figuras y tablas (workflow de la cátedra) ===
bd <- fromJSON("bicicletas.json", simplifyDataFrame = TRUE)
raiz <- bd$investigacion_industria_bicicleta
viz  <- raiz$datos_para_visualizacion

# Paleta simple
col_acento  <- "#2C6E91"
col_alerta  <- "#C0392B"
```

## Resumen {.appendix-hidden}

Este informe analiza las vulnerabilidades estructurales de la industria global de
la bicicleta —rubro modelado en la simulación de eventos discretos del Módulo 3—
articulando tres planos: la dinámica del mercado mundial, las barreras comerciales
y logísticas, y la dependencia de un insumo agrícola estratégico, el caucho natural.
El análisis se complementa con la situación de la República Argentina y el potencial
de la provincia de Mendoza. Los resultados muestran un sector en crecimiento
sostenido pero altamente expuesto a riesgos sistémicos.

# Introducción

El diseño de sistemas industriales modernos exige comprender no solo la dinámica
interna de una planta —como la modelada en SIMUL8 para una fábrica de bicicletas—
sino también el contexto global que condiciona la disponibilidad y el costo de los
insumos. La bicicleta, lejos de ser un producto simple, integra una cadena de valor
internacional intensiva en componentes (cuadros de aluminio, transmisiones, baterías
para e-bikes y cubiertas de caucho) cuya logística atraviesa los principales puntos
críticos del comercio marítimo mundial.

El mercado global de la bicicleta se valuó en torno a los USD 81,8 mil millones en 2025, con estimaciones que oscilan entre USD 71 y 127 mil millones según la consultora, y un volumen aproximado de 108 millones de unidades anuales
[@gmi2026; @emr2025]. Asia-Pacífico lidera la producción y el consumo [@gvr2025].

# Dimensión Global

## Estructura del mercado y del comercio internacional

La producción mundial está fuertemente concentrada: según el reporte de IndexBox específico de bicicletas, China explica alrededor del 61 % del volumen producido, superando al segundo productor —Brasil— por un orden de magnitud, mientras Indonesia aporta cerca del 4,7 % [@indexbox2026]. En valor,
China, Taiwán y los Países Bajos concentran la mitad de las exportaciones mundiales,
y Estados Unidos, Alemania y los Países Bajos cerca de un tercio de las
importaciones [@indexbox2026].

```{r fig-produccion, fig.cap="Cuota estimada de producción mundial de bicicletas por país (2025). Fuente: elaboración propia sobre datos de IndexBox (2026)."}
df1 <- viz$figura_1_produccion_global_por_pais$datos
df1 <- df1[order(-df1$cuota_porcentaje), ]
df1$pais <- factor(df1$pais, levels = df1$pais)

ggplot(df1, aes(x = pais, y = cuota_porcentaje)) +
  geom_col(fill = col_acento) +
  geom_text(aes(label = paste0(cuota_porcentaje, "%")), vjust = -0.4, size = 3.5) +
  labs(x = NULL, y = "Cuota de producción (%)") +
  ylim(0, 60) +
  theme_minimal(base_size = 12)
```

## Barreras comerciales y disrupciones logísticas

El comercio de bicicletas está atravesado por tensiones geopolíticas. La Comisión
Europea extendió en enero de 2025, por cinco años adicionales, los derechos
antidumping (9,9 %–70,1 %) y compensatorios (3,9 %–17,2 %) sobre las e-bikes chinas,
protegiendo unos 12.000 empleos directos en la Unión [@eu2025]. Estados Unidos, por
su parte, aplica un arancel del 25 % a las e-bikes y partes de origen chino.

A la barrera arancelaria se suma la **fragilidad de los corredores marítimos**.
Cerca del 30 % del comercio mundial de contenedores transitaba normalmente por el
Canal de Suez; los ataques en el estrecho de Bab al-Mandab (Mar Rojo) desde fines de
2023 provocaron una caída del 90 % del tráfico de contenedores por Suez en 2024 y
obligaron a desviar buques por el Cabo de Buena Esperanza, sumando 10 a 15 días de
tránsito [@unctad2024]. Los fletes spot Asia-Europa llegaron a quintuplicarse,
con picos de USD 8.000 a 10.000 por contenedor [@jpmorgan2024]. La tensión recurrente
en el estrecho de Ormuz refuerza este riesgo por la vía del precio del crudo.

```{r fig-fletes, fig.cap="Evolución del flete spot Asia–Europa por contenedor (USD/FEU). Serie estilizada a partir de los hitos reportados por UNCTAD (2024) y J.P. Morgan (2024): base de fines de 2023, pico de 2024 y normalización posterior."}
df2 <- viz$figura_2_fletes_maritimos$datos
df2$periodo <- factor(df2$periodo, levels = df2$periodo)

ggplot(df2, aes(x = periodo, y = usd_feu, group = 1)) +
  geom_line(color = col_alerta, linewidth = 1.1) +
  geom_point(color = col_alerta, size = 2.5) +
  labs(x = NULL, y = "USD por contenedor (FEU)") +
  theme_minimal(base_size = 12)
```

```{r tabla-barreras}
tab2 <- viz$tabla_2_barreras_comerciales$filas
kable(tab2, col.names = c("Barrera / disrupción", "Valor"),
      caption = viz$tabla_2_barreras_comerciales$titulo)
```

## Crisis fitosanitaria del caucho natural

Las cubiertas y cámaras de bicicleta dependen del caucho natural extraído de
*Hevea brasiliensis*. La oferta mundial registró en 2025 su quinto año consecutivo
de déficit, con un faltante anual estimado de 600.000 a 800.000 toneladas que podría
extenderse hasta 2028, mientras los precios tocaron máximos de 13 años a fines de
2024 [@tang2025]. La producción de Tailandia, principal productor, cayó hasta un
10 % en 2024 por factores climáticos y la enfermedad de caída de hojas
[@everstream2024].

A este cuadro coyuntural se suma un riesgo estructural mayor: la producción se apoya
en monocultivos clonales genéticamente homogéneos en el sudeste asiático, altamente
vulnerables a una eventual introducción del *Microcyclus ulei*, hongo causante del
Mal Sudamericano de las Hojas (SALB). Un brote de esta magnitud comprometería de
forma directa el costo y la disponibilidad de cubiertas, un insumo crítico del
producto terminado.

# Dimensión Local: República Argentina

El mercado argentino se abastece mayoritariamente con bicicletas ensambladas en el país: solo el 10 % de las unidades comercializadas son importadas. Sin embargo, esa producción local descansa en gran medida sobre componentes importados —en la gama baja, el contenido de partes nacionales ronda apenas el 30 %—, lo que distingue un alto ensamblado nacional de un bajo contenido nacional de componentes [@interbike2025].

```{r fig-precios, fig.cap="Precio de una Mountain Bike rodado 29 por país, en pesos argentinos (2024). Fuente: elaboración propia sobre Ámbito (2024)."}
df3 <- viz$figura_3_precio_mtb_comparado$datos
df3 <- df3[order(-df3$precio_ars), ]
df3$pais <- factor(df3$pais, levels = df3$pais)

ggplot(df3, aes(x = pais, y = precio_ars)) +
  geom_col(fill = col_acento) +
  geom_text(aes(label = scales::comma(precio_ars, big.mark = ".")),
            vjust = -0.4, size = 3.3) +
  labs(x = NULL, y = "Precio (ARS)") +
  scale_y_continuous(labels = function(x) format(x, big.mark = ".", scientific = FALSE)) +
  theme_minimal(base_size = 12)
```

En septiembre de 2024, mediante la Resolución 274/2024 de la Secretaría de Industria y Comercio, el Gobierno derogó los reglamentos técnicos de seguridad y calidad de bicicletas, cámaras y cubiertas, eliminando la certificación obligatoria para favorecer la importación y la competencia [@boletin2024]. La medida abre una tensión: facilita la importación pero no necesariamente asegura una baja inmediata de precios en un mercado retraído, con ventas que cayeron cerca del 30 % respecto de 2023 [@interbike2025].

```{r tabla-argentina}
tab3 <- viz$tabla_3_indicadores_argentina$filas
kable(tab3, col.names = c("Indicador", "Valor"),
      caption = viz$tabla_3_indicadores_argentina$titulo)
```

## Potencial de la industria en Mendoza

Mendoza presenta ejes de oportunidad cualitativos que conviene profundizar con datos
provinciales propios: el cicloturismo enoturístico en Luján de Cuyo y Maipú
(circuitos *bike & wine*), la expansión de ciclovías y movilidad urbana sustentable
en el Gran Mendoza, y el desarrollo de bicipartes con valor agregado local. Esta
sección se plantea de forma cualitativa para evitar cifras no verificadas y queda
abierta a un relevamiento específico.

# Conclusiones

La industria de la bicicleta combina un crecimiento estructural sostenido —impulsado
por la movilidad sustentable y las e-bikes— con una elevada concentración productiva
en China y una fuerte exposición a riesgos sistémicos: barreras comerciales,
fragilidad logística en los *chokepoints* marítimos y dependencia de un insumo
agrícola estratégico sujeto a riesgo fitosanitario. El modelo de eventos discretos
del Módulo 3 gana realismo si incorpora el caucho de las cubiertas como insumo
crítico de costo volátil y si parametriza el costo de importación de componentes en
función de la volatilidad del flete marítimo. Para Argentina y Mendoza, el nuevo
marco desregulatorio abre simultáneamente un riesgo (competencia importada) y una
oportunidad (cicloturismo, movilidad urbana y bicipartes locales).

# Referencias
